【裁判字號】    97,上更(一),174
【裁判日期】    980930
【裁判案由】    違反稅捐稽徵法等
【裁判全文】
臺灣高等法院臺中分院刑事判決     97年度上更(一)字第174號
上  訴  人  臺灣台中地方法院檢察署檢察官
上  訴  人
即  被  告  壬○○
上  訴  人
即  被  告  己○○
選任辯護人  賴利水律師
上列上訴人等因被告等違反稅捐稽徵法等案件，不服臺灣臺中地
方法院92年度訴字第845號中華民國93年7月30日第一審判決（起
訴案號：臺灣臺中地方法院檢察署90年度偵字第11685號），提
起上訴，本院判決後經最高法院發回，本院更為判決如下：
    主  文
原判決關於壬○○、己○○被訴違反商業會計法部分均撤銷。
壬○○共同犯商業會計法第71條第1款之填製不實罪，處有期徒
刑月，減為有期徒刑壹月又拾伍日，如易科罰金，以銀元參佰
元即新台幣玖佰元折算壹日。
己○○共同犯商業會計法第71條第1款之填製不實罪，處有期徒
刑拾月，減為有期徒刑伍月，如易科罰金，以銀元參佰元即新台
幣玖佰元折算壹日。
其他上訴駁回。
    事  實
一、壬○○係設址臺中縣太平市○○路○段44巷8弄22號之「瑋銜
    工業股份有限公司」（下稱瑋銜公司）之負責人，為商業會
    計法所規定之商業負責人。其明知瑋銜公司之下游廠商「能
    皓工業股份有限公司」（下稱能皓公司，負責人為施能宗）
    與顏瑞琪（另由臺灣高雄地方法院審理）經營之「軒利國際
    有限公司」（下稱軒利公司）間並無任何進貨交易事實，為
    求隱匿交易所得金額，竟與軒利公司之負責人顏瑞琪及子○○（由原審通緝中）等人共同基於以明知為不實之事項，而
    填製會計憑證之犯意聯絡，由壬○○向子○○購買已由某不
    詳之成年人填製其不實交易項目及金額之如附表一所示以軒
    利公司名義開立之統一發票1紙，並將買受人填載為能皓公
    司，能皓公司於88年初某日，向壬○○要求開立瑋銜公司之
    統一發票，壬○○即以瑋銜公司之貨係由軒利公司而來，瑋
    銜公司申請之發票尚未核准，無法提供瑋銜公司之發票為由
    ，而將如附表一所示記載不實之軒利公司統一發票1紙交付
    予不知情之施能宗。
二、己○○係址設臺中縣大里市○○路○段19巷5號「集力倢瑞精
    密股份有限公司」（下稱集力倢瑞公司）及「集力通訊股份
    有限公司」（下稱集力通訊公司）負責人，為商業會計法所
    規定之商業負責人，並為旭東通訊有限公司（下稱旭東公司
    ）之股東。己○○明知由顏瑞琪所經營之「軒利公司」、年
    籍姓名不詳之成年人經營之「雙碁實業有限公司」（下稱雙
    碁公司）、「智展實業有限公司」（下稱智展公司）、「通
    亞企業股份有限公司」（下稱通亞公司）、「古士比科技有
    限公司」（下稱古士比公司，登記負責人為乙○○）及「士
    錡企業有限公司」（下稱士錡公司，登記負責人為張鈺祥）
    與辛○○經營之「凌力通訊有限公司」（下稱凌力公司）及
    凌力公司之下游廠商「鐳泰營造事業有限公司」（下稱鐳泰
    公司，負責人為戊○○）間並未有何進貨交易之事實，竟為
    使集力倢瑞、集力通訊及旭東公司隱匿交易所得金額，遂與
    顏瑞琪、智展、雙綦、通亞等公司之負責人及乙○○、張鈺
    祥、辛○○、戊○○等人（應由檢察官另行偵辦）共同基於
    以明知為不實之事項，而填製會計憑證之概括犯意聯絡，由
    上開各公司之負責人顏瑞琪等人記載如附表二所示之不實交
    易項目及金額之統一發票，並將買受人分別填載為凌力公司
    或鐳泰公司，凌力公司及鐳泰公司於87、88年間，向己○○
    要求就實際供貨情形開立集力倢瑞、集力通訊及旭東公司之
    統一發票，己○○即以集力倢瑞、集力通訊及旭東公司無法
    提供發票為由，連續交付上揭如附表二所示之不實統一發票
    予凌力公司及鐳泰公司（開立發票公司、金額、買受人及發
    票號碼詳如附表二所示）。
三、案經法務部調查局新竹市調查站（下稱新竹市調查站）移送
    臺灣新竹地方法院檢察署呈請臺灣高等法院檢察署令轉臺灣
    高雄地方法院檢察署偵查後再由臺灣高雄地方法院檢察署呈
    請臺灣高等法院檢察署令轉臺灣臺中地方法院檢察署檢察官
    偵查起訴及由該署檢察官移送併辦（93年度偵字第16323號
    ）。
    理  由
壹、證據能力部分：按被告以外之人（包括證人、鑑定人、告訴
    人、被害人及共同被告等）於審判外之陳述雖不符刑事訴訟
    法第159條之1至之4等四條之規定，而經當事人於審判程序
    同意作為證據，法院審酌該言詞陳述或書面陳述作成時之情
    況，認為適當者，亦得為證據；當事人、代理人或辯護人於
    法院調查證據時，知有刑事訴訟法第159條第1項不得為證據
    之情形，而未於言詞辯論終結前聲明異議者，視為有前項之
    同意，同法第159條之5定有明文。查本件證人施能宗、顏瑞
    琪等2人於新竹市調查站所為之陳述，雖屬審判外之陳述，
    惟被告壬○○於本院上訴審審判程序同意作為證據（見本院
    上訴卷一第88頁），且本院審酌各該證人言詞陳述作成時之
    情況，並無違法取供之瑕疵，認為適當，依上揭規定，得為
    證據。又被告己○○及其選任辯護人對於本案證人辛○○、
    顏瑞琪、戊○○、丁○○及丙○○等人審判外之陳述，並未
    於言詞辯論終結前聲明異議，依上揭規定，視為同意作為證
    據。
貳、撤銷改判部分：
一、被告壬○○部分：
(一)上訴人即被告（下稱被告）壬○○經本院合法傳喚而無正當
    理由不到庭，據其於原審及本院上訴審坦承有向案外人子○○購買如附表一所示之軒利公司統一發票1紙，並交付予能
    皓公司之事實不諱，惟矢口否認有違反商業會計法之犯行，
    辯稱：伊所經營之瑋銜公司確與能皓公司有交易事實，惟因
    瑋銜公司當時無法請領統一發票，始向子○○購買已填製完
    成之軒利公司統一發票交予能皓公司，伊當時不知道子○○
    並非軒利公司之負責人，且伊並未在該統一發票上有何填載
    行為，應不為罪云云。
(二)經查上開犯罪事實，業據被告壬○○於本院上訴審準備程序
    時自白不諱（見本院上訴卷一第87頁），且查：被告壬○○自白軒利公司與能皓公司未有實際交易之行為，核與證人
    施能宗、顏瑞琪於新竹市調查站所陳述之情節相符，復有如
    附表一所示之軒利公司開立予能皓公司之統一發票、轉帳傳
    票、存貨分類帳等附卷可稽（見90偵11685號卷第569至572
    頁）。實際上與能皓公司實際交易行為者，乃瑋銜公司，
    並非軒利公司，此為被告壬○○所供承之事實，準此，被告
    壬○○即負有據實依實際交易對象開立統一發票之義務，茍
    有不據實填製統一發票之行為，即足以構成商業會計法之犯
    行，其理至明。被告壬○○明知軒利公司並未與能皓公司有
    實際交易行為，卻交付軒利公司所開立之統一發票予能皓公
    司為報帳行為，自足以認定被告壬○○與填製或販售軒利公
    司上開統一發票之行為人間，具有犯意聯絡無疑。至被告壬○○是否親自填寫統一發票，或是否知悉案外人子○○並非
    軒利公司之負責人云云，核與其成立上開罪責無涉，所辯其
    不構成商業會計法犯行云云，顯不足採。事證明確，其犯行
    堪以認定。
二、被告己○○部分：
(一)訊據上訴人即被告（下稱被告）己○○固坦承係集力倢瑞公
    司及集力通訊公司之負責人，惟矢口否認涉有上開違反商業
    會計法之犯行，辯稱：伊所經營之集力倢瑞公司、集力通訊
    公司與附表二所示之智展等公司間並沒有交易，亦不認識該
    等公司之負責人。伊公司合法交易部分均有開立發票，亦有
    報稅及繳稅。另如附表二所示之發票均非伊交予凌力公司及
    鐳泰公司，伊僅介紹丙○○與凌力公司之辛○○等人認識，
    後來丙○○如何去辦理與復華銀行往來之事及渠等往來情形
    ，伊均不知情。又伊並非旭東公司之股東，該公司亦非伊所
    經營，故關於此部分之案情，伊並不知道云云。於原審則辯
    稱：伊並不認識智展、雙綦等公司之負責人，如附表二所示
    之統一發票並非伊交給證人辛○○，當時係丙○○曾交給伊
    1包東西，要求伊轉交給辛○○，伊並不清楚該包東西究係
    何物云云。
(二)經查：
１、右揭犯罪事實，迭據證人辛○○於新竹市調查站、原審及於
    臺灣臺北地方法院90年易字第1999號刑事案件（下稱北院卷
    ）審理中證稱：如附表二所示開立予凌力公司之統一發票確
    係被告己○○交給伊的等語在卷（見90偵231號卷第39頁；
    89偵7134號卷第73頁；90偵11685號卷第209頁；原審卷一第
    176至182頁、原審卷二第65至72頁；北院卷一第241、243
    頁、北院卷二第38、229頁），於本院更一審審理中仍供證
    無異（本院更一審卷第199頁背面、201頁正、反面）。另證
    人顏瑞琪亦證稱：軒利公司與凌力公司、鐳泰公司並無生意
    往來等語（見89偵7134號卷第25頁反面、26頁）。證人戊○○證稱：鐳泰公司與軒利公司並無生意往來等語（89偵7134
    號卷第69頁反面、70頁）。證人即凌力公司財務部協理丁○○證稱：如附表二所示之軒利、古士比等公司之統一發票確
    係被告己○○所提供等語（見90偵11685號卷第461至468頁
    ），於本院更一審審理時亦為相同之供證（本院更一審卷第
    167頁正、反面）。此外並有臺中市稅捐稽徵處處分書、如
    附表二所示之統一發票、進銷交易明細、開立不實統一發票
    違章處理情形明細表等附卷可稽（見90偵11685號卷第280
    、282、451至459、517至526頁；89偵字853號卷第61、64頁
    ）。
２、復參諸被告己○○於新竹市調查站亦供承：「我確實有打電
    話給凌力公司人員，告知智展實業有限公司會送發票、出貨
    單到凌力公司。約過了3、4天後，凌力公司人員打電話通知
    我到凌力公司去對帳，對完後凌力公司先後2次以現金付給
    我各10餘萬元，我就把這些款項轉送給智展實業有限公司」
    等語甚明（見90偵231號卷第15頁反面），可見被告己○○
    與智展公司之間有密切往來。又證人辛○○與被告己○○間
    並無怨隙，當無故為誣陷，亦使己身陷於刑責訴追之理，且
    依卷內所附士錡、古士比公司之支票影本背面及凌力公司給
    付予被告之支票影本正面，均有被告之簽名或蓋章（見90偵
    11685號卷第469至486頁；北院卷二第241、242頁），足認
    被告己○○與士錡、古士比公司確有關聯，且依證人辛○○
    所證，上開凌力公司給付被告己○○之支票，乃支付通亞公
    司之貨款等語明確（北院卷二第239頁），亦足見被告己○○與通亞公司有所關聯，佐以被告己○○於原審審理中先自
    承該支票上簽名為其所為，係辛○○交付該等票據作票貼調
    現用，惟其未在支票上蓋章云云，旋又更正為不確定簽名是
    其所為等語（見原審卷二第73頁），益徵被告己○○心虛卸
    責之情。況被告己○○所稱票貼調現乙節，為證人辛○○所
    否認，被告己○○又無法舉證以實其說，空言係辛○○持向
    其票貼調現云云，並不足採。
３、至被告己○○雖辯稱：伊曾替丙○○轉交1包東西予辛○○
    云云。惟業據證人辛○○及丙○○等人於原審所堅決否認，
    且均證稱其二人彼此並不相識等語（見原審卷一第184、18
    9頁），則證人丙○○自不可能託被告己○○轉交物品予證
    人辛○○甚明，證人丙○○於本院更一審審理時亦再明確供
    證：伊並不認識辛○○，雖在友人庚○○家中見過被告己○○幾次面，然伊未曾託己○○交付任何東西等語在卷（本院
    更一審卷第202頁背面-203頁）；且被告己○○於偵查中亦
    供稱：「我曾見過丙○○一面，就是轉達凌力需要找相關的
    加工廠」等語（見90偵11685號卷第210頁），準此，既只有
    一面之緣，證人丙○○與證人辛○○並非熟識，而被告與丙○○彼此亦非熟識，茍丙○○與辛○○間欲為上揭交付不實
    統一發票之行為，該行為又與被告無涉，丙○○與辛○○掩
    飾犯行猶恐不及，焉有委託被告己○○代為轉交統一發票之
    理？足見被告己○○所辯，與事理不符，不足憑採。
４、另查被告己○○於偵查中原提出集力倢瑞公司、集力通訊公
    司與凌力公司往來之統一發票，供稱集力倢瑞公司、集力通
    訊公司與凌力公司確有生意往來云云（見89偵7134號卷第
    275 至279頁；90偵231號卷第183至185頁），惟嗣於原審審
    理時則改稱：集力倢瑞公司、集力通訊公司與凌力公司並無
    生意往來云云（見原審卷二第152頁），所供前後不一，益
    見被告己○○所辯乃卸責之詞，不足採信。
５、又被告己○○雖否認係旭東公司之股東，辯稱該公司並非伊
    所經營云云。惟查證人辛○○於臺灣臺北地方法院90年易字
    第1999號稅捐稽徵法案件審理時結證稱：「我於87年間與旭
    東公司有網路工程之來往，實際工程款約2千多萬元，當時
    旭東公司的己○○提供通亞公司的發票」等語（見北院卷一
    第241頁），且被告己○○於該案審理時經以證人身分應傳
    到庭作證時證稱：「旭東公司是我1家分公司，負責人是我
    弟弟，我有投資，算是關係企業，是由我與旭東一起承包凌
    力公司的工程」等語（見北院卷二第68頁），此外並有凌力
    公司有線電視工程合約書影本1份在卷足按（附於上開北院
    卷一第289-295頁）。足見被告己○○此部分所辯，亦不足
    取。
６、被告己○○於本院上訴審請求：向財政部台灣省中區國稅
    局大屯稽徵所調閱該稽徵所91年1月11日稅屯收字第8900149
    5號收受之全部資料；向華僑銀行民權分行調取6張支票，
    查明該支票付款提示之銀行帳戶及帳號；向復華商業銀行
    文心分行函調之資料；向財政部台灣省中區國稅局台中市
    分局函調之資料。於本院更一審請求向財政部台灣省中區國
    稅局台中市分局及大屯稽徵函查凌力公司、鐳泰公司有無違
    反營業稅案件或違反營利事業所得稅法情事、及有無解散合
    併及欠稅罰鍰案件；經核請求調查之上開資料事項，均無法
    資為有利於被告己○○之證明。另證人癸○○於本院上訴審
    審理時到庭結證稱：「本案之統一發票是丙○○小姐交給我
    的。她分2次交給我，而且是整本拿來過來開的。我於88年
    11月15日在調查站所為之陳述是實在的。我與她之交易過程
    ，她僅是介紹人，不是她的發票，她只是代辦申請用電而已
    。2次交易過程中均未見過在庭之被告。我在調查局說有看
    到凌力通訊公司之發票存根聯，是丙○○告訴我的，我沒有
    仔細看過存根聯是哪家公司，發票開給誰我也不知道。我在
    調查站所講的都實在」等語，惟如附表二所示開立予凌力公
    司之統一發票均係被告己○○交給證人辛○○等情，已如前
    述，該統一發票既非證人癸○○交給被告，證人癸○○上開
    所證，顯與本件無涉，亦無法作為有利於被告之認定。又被
    告己○○聲請傳訊之證人庚○○雖於本院更一審審理時到庭
    證稱：曾聽聞其乾女兒提及89年間曾受丙○○交待拿東西到
    凌力公司云云，核其所證語焉不詳、且僅屬傳聞，自非得執
    為有利於被告己○○之認定，併此敘明。被告己○○上開所
    辯顯係飾卸之詞，不足採信，罪證明確，其犯行洵堪認定。
三、查被告行為後，刑法及商業會計法業已修正：
(一)關於刑法第56條之連續犯，雖經總統於94年2月2日公布廢除
    ，並自95年7 月1日起生效，惟廢除連續犯後須依數罪併罰
    之規定處罰，經比較後並非較有利於被告，依刑法第2條第1
    項前段之規定，自應適用行為時即修正前刑法第56條之規定
    處斷。
(二)又刑法第41條業已於90年1月10日公布修正，修正後刑法第
    41條第1項前段規定：「犯最重本刑為五年以下有期徒刑以
    下之刑之罪，而受六個月以下有期徒刑或拘役之宣告，因身
    體、教育、職業、家庭之關係或其他正當理由，執行顯有困
    難者，得以一元以上三元以下折算一日，易科罰金」，於同
    年1月12日起生效。嗣關於易科罰金之折算標準，復於94年2
    月2日公布修正為：「犯最重本刑為五年以下有期徒刑以下
    之刑之罪，而受六個月以下有期徒刑或拘役之宣告者，得以
    新臺幣一千元、二千元或三千元折算一日，易科罰金」，並
    自95年7月1日起生效（98年1月21日修正第41條時該條第1項
    前段並未修正）。比較修正前後之易科罰金折算標準，以中
    間時法即95年7月1日修正公布施行前之規定，較為有利於被
    告，依刑法第2條第1項前段之規定，自應適用95年7月1日修
    正前刑法第41條第1項前段之規定，並依修正廢止前之罰金
    罰鍰提高標準條例第1條前段、修正前罰金罰鍰提高標準條
    例第2條，定其易科罰金之折算標準。
(三)另商業會計法第71條第1款之以明知為不實之事項，而填製
    會計憑證罪，亦經總統於95年5月24日公布修正為處五年以
    下有期徒刑、拘役或科或併科新臺幣六十萬元以下罰金，並
    自同年5月26日起生效，比較新舊法律，修正後之規定並非
    較有利於被告，依刑法第2條第1項前段之規定，自應適用行
    為時即修正前商業會計法第71條第1款之規定論處。
四、按統一發票乃商業會計法第15條第1款所列之原始憑證，屬
    商業會計憑證之一種。又商業會計法第71條第1款以明知為
    不實之事項，而填製會計憑證或記入帳冊之罪，原即含有業
    務上登載不實之本質。刑法第215條之從事業務之人登載不
    實事項於業務上文書罪，與商業會計法第71條第1款之商業
    負責人，以明知為不實之事項而填製會計憑證罪，皆規範處
    罰同一之登載不實行為，應屬法規競合，後者為前者之特別
    規定，依特別法優於普通法之原則，應優先適用商業會計法
    第71條第1款之罪論處，合先說明。核被告壬○○、己○○
    所為，均係犯修正前商業會計法第71條第1款之以明知為不
    實而填製會計憑證罪。公訴人認商業會計法第71條第1款之
    罪及刑法第216條、第215條之行使業務上文書登載不實罪，
    係具有牽連關係之裁判上一罪，尚有誤會。被告壬○○與軒
    利公司之顏瑞琪、前揭填寫不實發票之該不詳成年人及子○○等人間，具有犯意聯絡與行為分擔，均為共同正犯。至被
    告己○○就旭東公司部分雖不具商業負責人之身分，但與辛○○等負責人既有共同實行犯罪之犯行，依刑法第31條第1
    項規定，仍以共犯論。又被告己○○與軒利公司之顏瑞琪、
    雙碁公司及智展公司、通亞公司各該之不詳姓名已成年之負
    責人及乙○○、張鈺祥、辛○○、戊○○等人間，就上開犯
    行，具有犯意聯絡及行為分擔，均為共同正犯。被告己○○
    先後多次犯行，觸犯構成要件相同之罪名，顯係基於概括之
    犯意反覆為之，為連續犯，應依法論以一罪，並加重其刑。
    至公訴人於起訴事實中雖未論及被告己○○以集力通訊公司
    負責人及旭東公司股東身分虛偽填製雙綦、古士比、士錡、
    通亞等公司之統一發票部分，惟此部分與已起訴成罪部分，
    係屬具有連續犯關係之裁判上一罪，為起訴效力所及，本院
    自應併予審理。原審就被告壬○○、己○○違反商業會計法
    部分予以論罪科刑，固非無見，惟查：原判決就被告壬○○、己○○所犯商業會計法第71條第1款之罪，及刑法第41
    條第1項前段易科罰金之折算標準，未及比較新舊法律，且
    未及適用中華民國96年罪犯減刑條例之減刑規定，容有可議
    。就被告己○○部分，原判決事實欄認通亞公司開予凌力
    公司之統一發票部分係3張，惟附表卻僅記載2張，漏列1張
    ，亦有可議。被告壬○○上訴意旨指摘原判決量刑過重，被
    告己○○上訴意旨仍執前詞否認犯罪，雖均無理由，但原判
    決既有上述可議之處，應由本院將原判決關於此部分予以撤
    銷改判。爰審酌被告二人犯罪之動機、目的、被告壬○○虛
    開發票之數量僅1張、金額僅61670元，而被告己○○製作不
    實會計憑證之數量及金額均屬不低，影響稅捐機關稽核之正
    確性，危害非輕，及犯後否認犯罪等一切情狀，分別量處如
    主文第二、三項所示之刑。又本件被告2人犯罪之時間係在
    96年4月24日前，核符中華民國96年罪犯減刑條例之減刑規
    定，應各減刑2分之1，並均諭知易科罰金之折算標準。
五、公訴意旨另以：被告壬○○另向案外人子○○購買軒利公司
    之統一發票，交付予川瀚公司，因認被告壬○○此部分亦涉
    有商業會計法第71條第1款之罪嫌云云。經查川瀚公司之負
    責人楊憲同（原名楊江川）雖曾於87年5月2日在新竹市調查
    站證稱：上開軒利公司之統一發票係瑋銜公司之壬○○所交
    付云云，惟嗣於88年11月10日，楊憲同已另行提出說明書及
    支票、發票影本（見11685號偵卷第342至358頁），更正上
    開證詞，陳明上開軒利公司之統一發票經其查證結果，實際
    上係際峰公司之子○○所交付，並非壬○○所交付等語，且
    於原審審理時復到庭證稱：「軒利國際開給川瀚公司的發票
    ，是際峰公司的負責人子○○交給我的」、「因為我與瑋銜
    公司有一些業務往來，而且當時我的業務相當繁忙，等到我
    回家整理資料後，才發現弄錯了」等語（見原審卷第185 、
    186頁），準此，證人楊憲同於新竹市調查站所為之上開陳
    述，是否屬實，即非無疑，非可資為不利於被告壬○○之證
    明。此外復查無其他積極證據足認被告壬○○確有向案外人
    子○○購買軒利公司之統一發票，交付予川瀚公司之犯行，
    惟公訴人認此部分與上開論罪科刑部分係屬具有裁判上一罪
    之連續關係，故不另為無罪之諭知。
、無罪部分：
一、公訴意旨略以：
(一)被告壬○○係瑋銜公司之實際負責人，瑋銜公司須依各期實
    際營業所得及支出實況，據以向稅捐機關申報繳納營業稅，
    屬稅捐稽徵法第41條之納稅義務人。被告壬○○購買上開不
    實統一發票後，交付予能皓公司、川瀚公司，使瑋銜公司未
    將前開買賣交易之進項、銷項稅額記載於營業人銷售額與稅
    額申報書上，而持以向臺中市稅捐稽徵處行使，足以生損害
    於稅務機關對於稅捐稽徵管理之公平性及正確性，因認被告
    壬○○涉有稅捐稽徵法第47條第1款、第41條逃漏稅捐之罪
    嫌云云。
(二)被告己○○係集力倢瑞公司之負責人，集力倢瑞公司須依各
    期實際營業所得及支出實況，據以向稅捐機關申報繳納營業
    稅，屬稅捐稽徵法第41條之納稅義務人，其明知「智展公司
    」、「軒利公司」與上開「凌力公司」、「鐳泰公司」間並
    無交易事實，為求隱匿交易所得金額，藉以逃漏營業稅之支
    出，竟於87年12月間凌力公司及鐳泰公司向其要求就實際供
    貨情形開立集力公司統一發票時，以集力公司無法提供自己
    公司之發票為由，交付前揭記載不實之「智展公司」、「軒
    利公司」統一發票予凌力公司及鐳泰公司，集力公司則於當
    期營利事業所得稅及營業稅申報時，未將各該買賣貨品交易
    之進項稅額、銷項稅額等實情，記載於營業人銷售額與稅額
    申報書上，而向稅捐稽徵機關據以申報稅捐而持以行使，足
    以生損害於稅務機關對於稅捐稽徵管理之公平性及正確性。
    因認被告己○○涉有稅捐稽徵法第47條第1款、第41條逃漏
    稅捐之罪嫌云云。
二、按犯罪事實應依證據認定之，無證據不得認定犯罪事實；又
    不能證明被告犯罪者，應諭知無罪之判決，刑事訴訟法第15
    4條第2項、第301條第1項前段分別定有明文。次按事實之認
    定，應憑證據，如未能發現相當證據，或證據不足以證明，
    自不能以推測或擬制之方法以為裁判基礎；又認定不利於被
    告之事實，須依積極證據，苟積極證據不足為不利於被告事
    實之認定時，即應為有利於被告之認定，更不必有何有利之
    證據（最高法院30年上字第816號、40年臺上字第86號判例
    參照）。復按稅捐稽徵法第41條，係結果犯，故無處罰未遂
    犯之規定，必納稅義務人使用欺罔之手段為逃漏稅捐之方法
    並因而造成逃漏稅捐之結果，始屬相當（最高法院70年度臺
    上字第2842號、83年度臺上字第2157號判決意旨參照）。另
    刑事訴訟法第161條已於91年2月8日修正公布，其第一項規
    定：檢察官就被告犯罪事實，應負舉證責任，並指出證明之
    方法。因此，檢察官對於起訴之犯罪事實，應負提出證據及
    說服之實質舉證責任。倘其所提出之證據，不足為被告有罪
    之積極證明，或其指出證明之方法，無從說服法院以形成被
    告有罪之心證，基於無罪推定之原則，自應為被告無罪判決
    之諭知（最高法院92年臺上字第128號判例參照）。檢察官
    起訴被告等涉犯稅捐稽徵法第41條之逃漏稅捐之罪嫌，自應
    就逃漏稅損之結果負舉證責任。
三、本件訊據被告壬○○、己○○均堅決否認有上開逃漏稅捐之
    犯行，經查：
(一)被告壬○○部分：公訴人雖認被告壬○○涉有逃漏稅捐之犯
    行，惟迄今仍未舉證證明被告壬○○確有逃漏稅捐之結果，
    及究係逃漏多少金額之稅捐。至檢察官上訴意旨雖指稱：「
    被告壬○○行使軒利公司統一發票交付川瀚公司，逃漏瑋銜
    公司營業次所得稅之事實，業據川瀚公司負責人楊江川於調
    查站陳明，嗣被告楊江川雖翻異前詞，改稱該等軒利公司統
    一發票係因『際峰公司積欠川瀚公司款項，遂以材料抵付債
    務，並由際峰公司提出軒利公司統一發票為據』云云，惟查
    ，際峰公司根本就是空頭公司，此觀檢察官以法務部票據信
    用單一窗口查出之際峰公司負責人子○○突然擔任際峰公司
    負責人不久後，際峰公司即跳票金額高達數億元，及知川瀚
    公司之前可能與際峰公司有金錢借貸存在，況若真有金錢借
    貸存在，楊川江亦應說明際峰公司何人與川瀚公司借錢，並
    提出川瀚公司與際峰公司實際金錢來往之銀行資金明細往來
    表，證明確實有金錢往來，而非片面提出所謂進出貨之書面
    資料，證明川瀚公司與際峰公司有金錢借貸，並以材料抵債
    。原判決未說明何以楊江川之前不利被告壬○○之指述不可
    採，其調查證據顯有未盡」等語，惟本院並無法據此即認被
    告壬○○確有逃漏稅捐之犯行，此外復查無其他確切證據足
    以證明被告壬○○確有逃漏稅捐之結果，揆諸上開說明，被
    告壬○○之行為尚難構成稅捐稽徵法第47條第1款、第41條
    之罪，尚難遽以各該罪論處。
(二)被告己○○部分：依臺中縣稅捐稽徵處大屯分處90中縣稅屯
    密一字90501249號函及隨函檢送之集力捷瑞公司稅籍查詢單
    、欠稅總歸戶、違章罰明細、86年8月至89年自動報繳年檔
    資料所示（見89偵1134號、90偵231號證物卷第209至231頁
    ），並未發現集力捷瑞公司於86年至89年間有因報繳營業稅
    而遭裁罰情事，又依臺灣省中區國稅局大屯稽徵所中區國稅
    大屯審第0900003430號函及隨函檢送之集力捷瑞公司86年至
    88年營利事業所得稅核定檔及徵銷檔資料所示（同上述證物
    卷第148至157頁），集力捷瑞公司就營利事業所得稅於86年
    間無應補稅額，87年間應補稅額257元，88年應退稅額16071
    4元，準此，除87年間須補微少之稅額外，其餘年度並無須
    補稅之情形，衡情，被告茍欲逃漏稅捐，自不可能僅逃漏25
    7 元，故尚難認被告交付前開記載不實之「智展公司」、「
    軒利公司」統一發票予凌力公司及鐳泰公司，即造成87年間
    逃漏稅捐257元之結果，公訴人認被告涉有逃漏稅捐之罪嫌
    ，惟迄今仍未舉證證明集力倢瑞公司確有逃漏稅捐之結果，
    及究逃漏多少金額之稅捐，此外，復查無其他確切證據足以
    證明被告己○○確有逃漏稅捐之犯行，對被告己○○自無從
    遽以各該罪論處。
(三)檢察官上訴意旨，雖略以：就己○○部分只須查明凌力公司
    付給集力倢瑞公司、集力通訊公司及旭東公司之實際金額及
    年度，再請稅捐機關核算己○○以智展、軒利等公司之統一
    發票，替集力倢瑞公司、集力通訊公司及旭東公司逃漏何年
    度之營利事業所得稅，即可證明逃漏稅額等語；就壬○○部
    分壬○○既涉有以交付軒利公司統一發票替瑋銜公司逃漏營
    利事業所得稅之罪嫌，即應函知稅捐單位將漏報部分加以核
    算，即可算出（逃漏稅額），並非無證據可資證明等語（見
    原審卷一第13-14頁）。惟按稅捐稽徵法第41條之罪係結果
    犯，檢察官起訴稅捐稽徵法第41條之逃漏稅捐犯行，自應就
    逃漏稅損之結果負舉證責任，業如上述，此與上揭檢察官之
    舉證責任規定有違。
(四)原審調查後，認此部分尚乏確切證據足認被告壬○○、己○○犯罪，而為無罪之判決，核無違誤。檢察官上訴意旨仍執
    前詞，指摘原判決不當，並無理由，應予駁回。
(五)又本件被告己○○違反稅捐稽徵法部分既應為無罪之判決，
    即與移送併辦之台灣台中地方法院檢察署95年偵字第22362
    號案件違反稅捐稽徵法部分不生連續關係，該移送併辦之違
    反稅捐稽徵法部分，非起訴效力所及，本院無法併予審判，
    應退回原移送機關另行適法處理，附此說明。
肆、被告壬○○經本院合法傳喚而無正當理由不到庭，爰不待其
    陳述逕行判決。
據上論結，應依刑事訴訟法第369條第1項前段、第364條、第299
條第1項前段、第368條、第371條，修正前商業會計法第71條第1
款，刑法第11條前段、第2條第1項前段、第28條、第31條第1項
、修正前刑法第56條、第41條第1項前段，廢止前罰金罰鍰提高
標準條例第1條前段及修正前罰金罰鍰提高標準條例第2條，中華
民國96年罪犯減刑條例第2條第1項第3款、第7條、第9條，判決
如主文。
本案經檢察官甲○○到庭執行職務。
中    華    民    國    98    年    9     月    30    日
            刑事第十庭    審判長法  官  林  照  明
                                法  官  郭  瑞  祥
                                法  官  林  欽  章
以上正本證明與原本無異。
如不服本判決應於收受送達後10日內向本院提出上訴書狀，其未
敘述上訴之理由者，並得於提起上訴後10日內向本院補提理由書
（均須按他造當事人之人數附繕本）「切勿逕送上級法院」。
                                書記官  卓  佳  儀
中    華    民    國    98    年    10    月    1     日
附錄論罪科刑法條
修正前商業會計法第七十一條：
商業負責人、主辦及經辦會計人員或依法受託代他人處理會計
事務之人員有左列情事之一者，處五年以下有期徒刑、拘役或
科或併科新臺幣十五萬元以下罰金：
一、以明知為不實之事項，而填製會計憑證或記入帳冊者。
二、故意使應保存之會計憑證、帳簿報表滅失毀損者。
三、意圖不法之利益而偽造、變造會計憑證、帳簿報表內容或
    撕毀其頁數者。
四、故意遺漏會計事項不為記錄，致使財務報表發生不實之結
    果者。
五、其他利用不正當方法，致使會計事項或財務報表發生不實
    之結果者。
附表一：(以下發票金額不含稅，單位：新臺幣元)
開立發票公司   發票金額   買受人     統一發票號碼
軒利公司       61670元    能皓公司   TＺ000000000
附表二：(以下發票金額均不含稅，單位：新臺幣元)
編號   開立發票公司    發票金額    買受人     統一發票號碼
一     智展公司        0000000     凌力公司   ＳＺ00000000
0     智展公司        0000000     凌力公司   ＳＺ00000000
0     軒利公司        0000000     凌力公司   ＳＺ00000000
0     軒利公司        0000000     凌力公司   ＳＺ00000000
0     軒利公司        0000000     凌力公司   ＳＺ00000000
0     軒利公司        0000000     凌力公司   ＳＺ00000000
0     軒利公司        0000000     凌力公司   ＳＺ00000000
0     軒利公司        0000000     凌力公司   ＳＺ00000000
0     軒利公司        0000000     鐳泰公司   ＳＨ00000000
十     雙綦公司         500000     凌力公司   ＳＨ00000000
十一   雙綦公司         640000     凌力公司   ＳＨ00000000
十二   古士比公司      00000000    凌力公司   不詳
十三   古士比公司      00000000    凌力公司   不詳
十四   士錡公司        00000000    凌力公司   不詳
十五   通亞公司         0000000    凌力公司   ＳＭ00000000
十六   通亞公司        0000000     凌力公司   ＳＭ00000000
十七  通亞公司         0000000      凌力公司  ＳＭ00000000


司法院資訊處製作；財團法人民間司法改革基金會備份。
